臺灣臺中地方法院民事判決
111年度訴字第1585號
原      告  巫茂盛  

訴訟代理人  王逸青律師
被      告  巫其駿  

訴訟代理人  巫文錦  
上列當事人間請求移轉所有權等事件，本院於民國111年9月15日
言詞辯論終結，判決如下：
    主      文
被告應將坐落臺中市○○區○○○段○○地號土地、所有權應有部分四
分之一及同段八五地號土地、所有權應有部分四分之一移轉登記
予原告。
訴訟費用由被告負擔。
    事實及理由
壹、程序事項
　　本件原告起訴時，原依類推適用民法第541條第2項規定，聲
    明求為判決命被告應將坐落臺中市○○區○○○段00○00地號土地
    （下合稱系爭土地）、所有權應有部分均各4分之1移轉登記
    予原告（見本院卷第15、17頁）。嗣於訴訟進行中，追加依
    民法第179條規定為請求權基礎（見本院卷第98、194頁），
    核與民事訴訟法第255條第1項第2款規定相符，應予准許。
貳、實體事項
一、原告主張：系爭土地原為伊、訴外人即被告之父巫文錦、巫
    育賢、巫育勳即巫濬綸（下稱巫濬綸）因繼承而共有，所有
    權應有部分各4分之1，惟於辦理繼承登記時，均以巫濬綸為
    登記名義人。嗣因巫濬綸有債務問題，巫文錦即於民國110
    年8月30日與伊、巫育賢、巫濬綸簽立備位錄（下稱系爭備
    忘錄），代理被告與伊達成借名登記意思表示合致，約定將
    伊之系爭土地所有權應有部分4分之1借名登記在被告名下。
    伊以起訴狀繕本送達為終止借名登記契約之意思表示，被告
    應將系爭土地所有權應有部分4分之1移轉登記予伊等情。爰
    依民法第179條規定及類推適用民法第541條第2項規定，提
    起本件訴訟，並聲明：如主文第1項所示。
二、被告則以：系爭土地原為訴外人巫岩池之遺產，原告、巫文
    錦、巫育賢於巫岩池過世時，即將其等繼承之系爭土地所有
    權應有部分各4分之1，分別以新臺幣（下同）248萬元出賣
    予巫濬綸。嗣巫濬綸因債務問題，於110年8月30日將系爭土
    地權利範圍全部出賣予被告，故系爭土地已完全為被告所有
    ，兩造間亦未達成借名登記之意思表示合致等語，資為抗辯
    ，並聲明：原告之訴駁回。
三、兩造不爭執之事實（見本院卷第195至197頁）：
  ㈠系爭土地原為巫岩池所有。
  ㈡巫岩池於103年6月8日死亡；原告、被告之父巫文錦、巫育賢
    、巫濬綸、訴外人巫呂春、林俞貝、林俞文、林俞任（下合
    稱巫呂春等4人；如單指其一則逕稱姓名）為巫岩池之全體
    繼承人。
  ㈢原告、巫文錦、巫育賢、巫濬綸、巫呂春等4人於103年7月11
    日簽立遺產分割協議書，其上記載系爭土地由巫濬綸繼承取
    得。系爭土地即於同年月25日，以分割繼承為原因，登記為
    巫濬綸所有。
  ㈣巫濬綸於103年11月5日，將系爭土地設定抵押權予原告、巫
    文錦、巫育賢。
  ㈤被告於110年8月30日，由巫文錦代理與巫濬綸簽立買賣契約
    書（下稱系爭買賣契約書），約定巫濬綸將系爭土地、權利
    範圍全部，及其上臺中市○○區○○○段00○號即門牌號碼臺中市
    ○○區○○路0段00號房屋、權利範圍全部，以1,020萬元出賣予
    被告；原告與巫文錦、巫育賢於是日並同意配合辦理抵押權
    塗銷登記。
  ㈥原告、巫文錦、巫育賢、巫濬綸於110年8月30日簽立系爭備
    忘錄。
  ㈦巫濬綸於110年10月25日，以買賣為原因，將系爭土地、權利
    範圍全部移轉登記予被告；原告、巫文錦、巫育賢並均塗銷
    抵押權登記。
四、本院得心證之理由：
　㈠按「借名登記」契約云者，謂當事人約定一方將自己之財產
    以他方名義登記，而仍由自己管理、使用、處分，他方允就
    該財產為出名登記之契約。其成立側重於借名者與出名者間
    之信任關係，在性質上應與委任契約同視。倘其內容不違反
    強制、禁止規定或公序良俗者，應賦予無名契約之法律上效
    力，並類推適用民法委任之相關規定。又證明應證事實之證
    據資料，並不以可直接單獨證明之直接證據為限，如能以間
    接證據證明間接事實，且綜合諸間接事實，得以在符合論理
    及經驗法則下，推認待證事實為真實者，亦無不可（最高法
    院108年度台上字第446號判決意旨參照）。原告主張系爭土
    地所有權應有部分4分之1為其所有，僅借名登記在被告名下
    等語，為被告否認，並以前詞置辯。查：
　⒈觀諸系爭備忘錄案由欄記載「茲當事人間就父親巫岩池所遺
    下列不動產之法律關係及後續處分約定條件列明如下」；「
    不動產標示」項第1點、第2點書明系爭土地、權利範圍全部
    ；第1條記載「前開不動產係父親百歲辦理遺產分割繼承登
    記時約定以丁方（即巫濬綸）為登記名義人，然其事實處分
    權為甲（即原告）乙（即巫文錦）丙（即巫育賢）丁等四人
    均分之；今因登記名義人丁方私人債務問題經兄弟協商由乙
    方出資購買並以其子巫其駿為承買人買受前開不動產並已於
    民國110年8月30日簽訂不動產買賣契約書在案，至此丁方對
    本件不動產之事實上處分權亦歸消滅。」，第2條記載「乙
    丙方協議同意由乙方補貼丙方新台幣248萬元正充為丙方同
    意塗銷抵押權及放棄事實處分權之補貼…」，第3條記載「甲
    乙方協議同意由乙方開立面額新台幣500萬元之商業本票交
    付甲方存執藉以確保甲方保有對本案不動產之1/4事實處分
    權（即日後處分時買賣價金分配及各類稅費負擔均占1/4）
    」，有系爭備忘錄可稽（見本院卷第31至33、81至82頁）。
    參以被告自承：系爭備忘錄係原告、巫文錦、巫育賢、巫濬
    綸兄弟4人商量後，請代書擬的等語（見本院卷第99頁）；
    且巫文錦於簽立系爭備忘錄時，亦簽發票號WG0000000號、
    發票日為110年8月30日、面額500萬元、受款人為原告之本
    票1紙予原告乙節，為兩造所不爭執（見本院卷第196至197
    頁），並有本票可佐（見本院卷第181頁）。是足見巫岩池
    之繼承人協議分割遺產時，係約定系爭土地由原告、巫文錦
    、巫育賢、巫濬綸取得而共有，所有權應有部分各4分之1；
    原告、巫文錦、巫育賢並將其等之所有權應有部分均借名登
    記在巫濬綸名下。嗣因巫濬綸有債務問題，原告、巫文錦、
    巫育賢、巫濬綸乃協議由巫文錦對外以被告名義向巫濬綸買
    受登記在其名下之系爭土地權利範圍全部並辦理所有權移轉
    登記，惟實則被告僅係買受巫濬綸之所有權應有部分，及以
    巫文錦另給付248萬元予巫育賢之方式，取得巫育賢之所有
    權應有部分，至原告則仍保有系爭土地所有權應有部分4分
    之1之權利，並得於系爭土地日後出售時分配買賣價金，且
    為擔保原告之上開權利，方由巫文錦簽發本票交由原告收執
    ，彰彰明甚。
　⒉準此，衡諸系爭買賣契約書乃由巫文錦於110年8月30日代理
    被告與巫濬綸簽立，而巫文錦旋於同日與原告、巫育賢、巫
    濬綸簽立系爭備忘錄，並達成前揭協議內容；且系爭買賣契
    約書「特約事項」第2點亦書明：「本件買賣標的不動產現
    存有抵押權人巫茂盛、巫文錦、巫育賢等三人之抵押權，抵
    押權人均同意隨即配合辦理抵押權塗銷登記手續，其權利義
    務關係詳如另紙備忘錄（即系爭備忘錄）」，有系爭買賣契
    約書可憑（見本院卷第69頁），可見系爭備忘錄同屬系爭買
    賣契約書之關連法律文件，由此益徵巫文錦與原告、巫育賢
    、巫濬綸簽立系爭備忘錄，除為解決巫濬綸對外將系爭土地
    權利範圍全部出賣予被告後，其、原告、巫育賢與巫濬綸間
    之借名登記與抵押權權利義務關係，亦係同時代理被告與原
    告達成借名登記意思表示合致，約定將原告之系爭土地所有
    權應有部分4分之1改借名登記至被告名下。是原告主張系爭
    土地所有權應有部分4分之1為原告所有，僅借名登記在被告
    名下等語，應值採信。被告抗辯：兩造間未達成借名登記之
    意思表示合致云云，容非可取。
　⒊被告雖抗辯稱：原告、巫文錦、巫育賢於巫岩池過世時，即
    將其等繼承之系爭土地所有權應有部分各4分之1，分別以24
    8萬元出賣予巫濬綸，惟巫濬綸未對原告給付買賣價金248萬
    元。嗣巫濬綸因債務問題，於110年8月30日將系爭土地權利
    範圍全部出賣予被告，故系爭土地已完全為被告所有。又原
    告要求巫文錦簽發之面額500萬元本票，其中248萬元係用以
    償還巫濬綸未給付原告之買賣價金，剩餘252萬元乃原告要
    求巫文錦擔保履行上開債務之履約保證金。至系爭備忘錄記
    載「事實處分權」，係因原告要求如未給付248萬元，要4個
    人同意賣掉土地來均分價金，倘不這樣簽，原告不同意塗銷
    抵押權云云。惟被告所辯上情，顯與系爭備忘錄文義不符。
    且被告就原告、巫文錦、巫育賢前已將其等繼承自巫岩池之
    系爭土地所有權應有部分各4分之1出賣予巫濬綸，暨所辯前
    揭巫文錦簽發本票及系爭備忘錄使用「事實處分權」用語之
    緣由等項，復洵未舉證以實其詞，即難採信。
　㈡按無法律上之原因而受利益，致他人受損害者，應返還其利
    益；受任人以自己之名義，為委任人取得之權利，應移轉於
    委任人；當事人之任何一方，得隨時終止委任契約，民法第
    179條、第541條第2項、第549條第1項各有明文。借名登記
    契約既應類推適用民法委任之規定，借名人自得隨時終止借
    名登記契約，並請求出名人將因借名登記取得之權利移轉予
    借名人；且出名人於借名登記契約終止後，仍登記為借名登
    記物所有人，亦屬無法律上原因而受利益，應將借名登記物
    所有權移轉登記予借名人，以為返還。系爭土地所有權應有
    部分4分之1為原告借名登記在被告名下，原告即得隨時終止
    借名登記契約。又原告主張以本件起訴狀繕本之送達為終止
    借名登記契約之意思表示，該起訴狀繕本已於111年5月19日
    送達被告，有本院送達證書可憑（見本院卷第49頁）。是揆
    之前揭說明，原告依民法第179條及類推適用民法第541條第
    2項規定，請求被告將系爭土地所有權應有部分4分之1移轉
    登記予原告，即屬有據。
五、從而，原告依民法第179條及類推適用民法第541條第2項規
    定，請求被告將系爭土地所有權應有部分4分之1移轉登記予
    原告，為有理由，應予准許。　　
六、本件事證已臻明確，兩造其餘攻擊防禦方法及所提證據，經
    本院審酌後，認於判決結果均不生影響，爰不一一予以論駁
    贅述。　　　　　　
七、據上論結，原告之訴為有理由，依民事訴訟法第78條，判決
    如主文。
中　　華　　民　　國　　111 　年　　10　　月　　17　　日
                  民事第二庭  法  官  李佳芳
正本係照原本作成。
如對本判決上訴，須於判決送達後20日內向本院提出上訴狀。如
委任律師提起上訴者，應一併繳納上訴審裁判費。
中　　華　　民　　國　　111 　年　　10　　月　　18　　日
                                書記官  蔡柏倫